最高法院刑事判決　　　　　　　　　　　　　　　九十一年度台上字第二二九六號
　　上　訴　人　甲○○
右上訴人因偽造文書案件，不服台灣高等法院中華民國八十七年十一月三日第二審判
決（八十六年度上訴字第五三二０號，起訴案號：台灣台北地方法院檢察署八十五年
度偵字第七０００號、第二０六六八號），提起上訴，本院判決如左：
    主  文
原判決關於甲○○部分撤銷，發回台灣高等法院。
    理  由
本件原判決認上訴人甲○○有第一審判決事實欄所載之犯行，因而維持第一審依想像
競合犯關係從一重論處上訴人行使偽造私文書罪刑（累犯，處有期徒刑二年六月）之
判決，駁回上訴人在第二審之上訴，固非無見。
惟查：（一）、有罪之判決書，就被告主張對其有利之證據不予採納者，依刑事訴訟
法第三百十條第二款之規定，應說明其理由，否則即屬判決理由不備之違法。本件上
訴人辯稱：其為有限責任台灣省廢棄物運銷合作社（下稱廢合社）下之廢棄物收集站
（或稱司庫）之一，廢合社在各金融機構以廢合社名義開戶給各司庫，存摺各自保管
，而系爭廢合社在台灣省合作金庫松興支庫帳戶即係開給其使用，其有權使用該帳戶
，其並無盜用印章偽造文書等語（第七０００號偵查卷第四頁反面、第四十四頁反面
、第四十五頁，原審卷第九十五頁）。證人即廢合社理事長史碩俊於警詢供稱：上開
廢合社帳戶係其前往開戶，存摺由廢合社社員即上訴人保管使用（同上偵查卷第五頁
反面、第六頁）。而告訴人即廢合社總經理吳招治於檢察官偵查中所提出之告訴狀則
指：因史碩俊取走印鑑章，使社務陷入停擺，於八十五年年初，正隆紙業股份有限公
司（下稱正隆公司）交付二張支票共新台幣（下同）八百四十八萬八千七百七十八元
，係給魏進益等七家收集站，因史碩俊將三本帳戶占為己有，或不提供印鑑，乃商請
擁有並使用合作社帳戶且為社員之上訴人將上列二支票存入，並轉帳交付七家收集站
（同上卷第六十七頁反面、六十八頁）。上開證人史碩俊之證言及告訴狀所載，似屬
有利於上訴人之證據，上訴人於原審即據此主張其係有權使用上開帳戶（原審卷第九
十五頁），原審未予採納，並未於判決內敘明其理由，自有判決理由不備之違法。（
二）、審理事實之法院，對當事人聲請調查與待證事實有重要關係，客觀上有調查之
必要性，為認定事實與適用法律基礎之證據，均應依法詳加調查，倘未予調查，或雖
已加調查，而其內容尚欠明瞭者，亦與未經調查之情形無異，遽行判決，均屬依法應
於審判期日調查之證據未予調查之違法。上訴人於原審一再辯稱：上開帳戶所存入之
二張支票，係其販賣統一發票給正隆公司所得，其並無詐欺取款情事，亦非告訴人吳
招治所謂係廢合社要給予魏進益等七個司庫之款項，請傳喚該七位司庫到庭調查即明
，而吳招治等人，因販賣統一發票，已為檢察官起訴在案等語（原審卷第七十四至七
十六頁，第九十三至九十五頁）；且於檢察官偵查中曾一度供稱：「沒有辦法拿到根
據，這筆錢係賣發票的錢，吳招治賣發票給正隆公司，當時是有想黑吃黑的，但是被
止付。我有賣過，也把證據資料提供給調查站」（同上偵查卷第九十八頁）。另台灣
台北地方法院檢察署檢送該署八十五年度偵字第一五九一五號上訴人違反稅捐稽徵法
卷證，認與本件有連續犯之裁判上一罪關係，請原審併案審理。法務部調查局台北縣
調查站亦函送有廢合社司庫陳文義（即上訴人，現改名甲○○）之代收發票營業稅及
手續費對帳表共三十一頁等資料（見外放證物一袋）（原審卷第一五六至一五七頁）
。又吳招治等人確因涉有販賣統一發票為廠商逃漏稅捐等犯行，經台灣台北地方法院
檢察署檢察官起訴，有上訴人提出之起訴書可稽（本院卷內）。依上，則系爭款項，
究係如告訴狀所指訴乃正隆公司給付魏進益等人之收購廢紙款？抑係廢合社或上訴人
販賣統一發票之款項？自有待調查釐清。又就上開帳戶是否交由上訴人使用乙節，告
訴人吳招治於警詢曾指稱：上開帳戶之存摺由廢合社會計保管，係委託上訴人代為與
理事長史碩俊一同辦理印鑑變更。於偵查中供稱：上訴人係收集站之一，要求開一帳
戶，開戶之後發現其已開有另一帳戶，乃將此帳戶轉給正隆公司，後來收到正隆公司
之支票存入帳戶後，支票到期發現印鑑不符，因史碩俊會拖，請上訴人去講比較容易
變更（同上偵查卷第十一頁、第四十三頁反面），似指上開帳戶非交由上訴人使用，
實情如何？亦待究明。上開疑點，原審並未依上訴人之聲請，詳加調查，究明真相，
遽行判決，自屬依法應於審判期日調查之證據未予調查之違誤。（三）、刑法上之背
信罪為一般的違背任務之犯罪，若為他人處理事務，意圖為自己或第三人不法之所有
，以詐術使他人交付財物者，僅應成立詐欺罪，不能再論以背信罪（本院六十三年台
上字第二九二號判例參照）。本件第一審判決認上訴人所為，除犯刑法第二百十六條
、第二百十條之行使偽造私文書罪外，竟又認一行為同時犯刑法第三百三十九條第一
項之詐欺罪、第三百四十二條第一項之背信罪，依想像競合犯從一重處斷，顯有未合
。原判決未予糾正，予以維持，亦有適用法則不當之違法。以上或為上訴意旨所指摘
，或為本院得依職權調查之事項，應認原判決關於上訴人部分，有撤銷發回更審之原
因。
據上論結，應依刑事訴訟法第三百九十七條、第四百零一條，判決如主文。
中      華      民      國    九十一    年      四      月    二十五    日
                              最高法院刑事第十二庭
                                  審判長法官  張  淳  淙
                                        法官  謝  俊  雄
                                        法官  蘇  振  堂
                                        法官  陳  世  雄
                                        法官  惠  光  霞
      右正本證明與原本無異
                                              書  記  官
中      華      民      國    九十一    年      五      月      二      日
